【裁判字號】    92,訴,3616
【裁判日期】    920926
【裁判案由】    確認證書係偽造
【裁判全文】
臺灣臺北地方法院民事判決                        九十二年度訴字第三六一六號
    原      告  乙○○
    被      告  中山地政事務所
    法定代理人  丙○○
    被      告  中國信託商業銀行股份有限公司
    法定代理人  甲○○
當事人間確認證書係偽造事件，本院於九十二年九月四日言詞辯論終結，判決如下：
    主  文
原告之訴駁回。
訴訟費用由原告負擔。
    事  實
一、原告方面：
  (一)聲明：確認台北市中山地政事務所於民國七十一年四月十九日收件內湖字第○七
    六九一號登記聲請書及委託書所載內容係偽造。
  (二)陳述：
  1.被告中國信託商業銀行股份有限公司（下稱中國信託公司）於民國（下同）七十
    年四月六日以台北郵局第五六九號存證信函覆北回公司台北郵局第三十四支局第
    三一七號存證信函同意按民法第二百九十六條規定辦理，然查七十一年四月十九
    日收件內湖字第○七六九一號登記聲請書及委託書乃證明一定法律關係之文書，
    此一文書有偽造之處。本件台灣台北地方法院七十三年度民執全實字第四五二號
    裁定原由台北地方法院七十年度民執全字第二九一一號假扣押查封債務人康互會
    三十筆土地，足以證明七十一年四月十九日收件內湖字第○七六九一號登記聲請
    書及委託書有偽造之處。又被告中山地政事務所違背最高法院五十八年度臺抗字
    第一四七號判例。又中山地政事務所八十一年四月三十日北市中地三字第四七五
    一號第三條第四行詳述，該案並無附有他項權利證明書及原抵押權設定契約書。
    而債務人即中國大眾康寧互助會委託莊展宏律師函受文者中國信託公司「請勿將
    債務清償等書類交付代位清償人」。七十三年度民執全實字第四五二號裁定理由
    台北地方法院七十年度民執全字第二九一一號假扣押於七十年十二月二十一日查
    封債務人康互會土地足於證明有偽造塗銷抵押權登記。台北郵局第三十四支局存
    證信函第三一七號函，收件人中國信託公司經該公司台北郵局第三十九支局存證
    信函第五六九號函「同意將原抵押權設定契約及代償收據等書類交付原告」，然
    查中山地政事務所違背七十年十二月二十一日假扣押查封登記。被告中國信託公
    司台北郵局第三十九支局收件人中國大眾康寧互助會及康寧總醫院業經七十年度
    民執全字第二九一一號假扣押查封登記在案。被告中國信託公司城中發文第一
    一一○號八十一年七月十三日受文者乙○○如主旨僅交付原抵押權設定契約書及
    代償收據，拒絕交付他項權利證明書，違背民法第二百九十五條第八百七十條規
    定。
  2.本件委託書所載代理人許寶鳳兼具中國大眾康寧互助會委託塗銷抵押權登記，顯
    有偽造之處。蓋本件系經七十年十二月二十一日假扣押查封未為塗銷前停止新登
    記，委託人康互會事務繁忙不能到所委託人許寶鳳代辦違反土地登記第三十八條
    第一百二十九條規定。委託處理事務蓋中國信託公司之章及代理人許寶鳳之章，
    但查並無委託人「康互會」之章且處於假扣押查封登記。依據七十一年四月十九
    日之債務清償證明書向中山地政事務所辦理抵押權塗銷登記九十七筆地號土地委
    託人中國大眾康寧互助會確為登記標的物權利人，即應受假扣押查封效力所及。
    然查被告中山地政事務所即登記機關違背最高法院五十八年臺抗字第一四七號判
    例意旨，不受理其他債權人與債務人共同聲請登記。前述依土地登記規則第三十
    八條規定應具備特別授權之要件委託人中國大眾康寧互助會得免於登記申請書內
    簽名或蓋章，然查中山地政事務所並未審查特別授權書。本件收件內湖字第○七
    六九一號竟聲請書及委託書影響原告代位清償取得抵押權及債權，自有受確認判
    決之法律上利益，原告按廳民一字第七七八號函復台高院研究意見民事訴訟法
    第二百四十七條後段「確認證明書真偽之訴須該證書所載內容證明一定法律關係
    之文書」，而本件前列說明均係證明一定法律關係之文書，原告以之作為提起本
    件確認證書真偽之訴訟標的。
  (三)證據：提出抵押權設定契約書、代償收據、存證信函、中山地政事務所公文登記
    聲請書、委託書（以上均為影本）等件為證。
二、被告方面：
  (一)中山地政事務所部分
  1.聲明：駁回原告之訴。
  2.陳述：
    (1)訴外人許寶鳳代理義務人中國信託，以被告七十一年四月九日收件內湖字第七
      六九一號登記案，檢具中國信託公司出具之債務（全部）清償證明書，以六十
      六年七月十九日收件內湖字第四三八一號申辦抵押權塗銷登記（權利人為中國
      大眾康寧互助會），經被告依法審查無誤後登載於登記簿。另查原告於八十一
      年間即曾向被告申請更正（塗銷）七十一年四月十九日收件內湖字第七六九一
      號抵押權塗銷登記案，經被告以八十一年八月五日北市中第一字第一○九六九
      號函復原告略以：「．．．查中國信託投資股份有限公司．．．、中國大眾康
      寧互助會及台端等於七十年至七十一年間皆檢附債務清償證明書等證件向本所
      申辦抵押權塗銷等登記．．．本所係依台端等之申請辦理登記並無違誤。．．
      ．」原告不服提起訴願、再訴願均遭駁回，復提起行政訴訟，終經行政法院八
      十二年度判字第二六五七號判決「原告之訴駁回」，全案業已確定。
    (2)按土地登記規則第十九條規定：「收件簿、登記申請書及其附件，應自登記完
      畢之日起保存十五年。前項保存期間屆滿時，由登記機關銷毀並列冊註明其名
      稱、年份及冊數，報請直轄市或縣（市）地政機關備查。」，被告七十一年四
      月九日收件內湖字第七六九一號登記案，原案文件已逾保存年限銷毀。惟查，
      本件權利人為中國大眾康寧互助會，義務人為中國信託公司，原告既非本件之
      權利人，亦非義務人，於其權益無涉，從而本件當事人為不適格。另依土地登
      記規則第一百四十一條規定：「土地經法院辦理查封、假扣押、假處分或破產
      登記後，未為塗銷前，登記機關應停止與其權利有關之新登記。但有下列情形
      之一為登記者，不在此限．．．四其他無礙禁止處分之登記．．．」本件辦理
      抵押權塗銷登記對權利人及其債權人接受有利益，縱其標的尚有限制登記事項
      亦無礙其禁止處分。登記機關於受理人民登記案件係居於被動角色，乃依據人
      民提出之登記申請書及相關文件依法審理，無誤後辦理登記，原告謂上揭登記
      案中登記申請書及委託書係偽造，即應以該登記案原申請人為被告提出偽造之
      訴，而非對被告中山地政事務所起訴。況當事人如謂上揭登記案中登記申請書
      及委託書係偽造，卻於八十一年間向被告申請更正塗銷七十一年四月十九日收
      件內湖字第七六九一號抵押權塗銷登記案，如信其內容為偽造，卻申請更正其
      內容，不啻相互矛盾？是原告之訴顯無理由，應予駁回。
  3.證據：提出七十一年四月十九日收件內湖字第七六九一號登記案影本、行政法院
    八十二年度判字第二六五七號判決影本等件為證。
  (二)中國信託公司部分
    被告未於言詞辯論期日到場，亦未提出準備書狀作何聲明或陳述。
    理  由
一、程序方面：
    本件被告中國信託公司經合法通知，無正當理由未於言詞辯論期日到場，核無民
    事訴訟法第三百八十六條各款所列情形，爰依原告之聲請，由其一造辯論而為判
    決。
二、得心證之理由：
  (一)本件原告起訴主張七十一年四月十九日收件內湖字第○七六九一號登記聲請書及
    委託書有偽造之處，蓋中山地政事務所八十一年四月三十日北市中地三字第四七
    五一號第三條第四行已詳述，該案並無附有他項權利證明書及原抵押權設定契約
    書，而債務人即中國大眾康寧互助會委託莊展宏律師函受文者中國信託公司「請
    勿將債務清償等書類交付代位清償人」，中國信託公司亦發函「同意將原抵押權
    二十一日假扣押查封登記，又中國信託公司僅交付原抵押權設定契約書及代償收
    據，拒絕交付他項權利證明書，違背民法第二百九十五條第八百七十條規定，是
    被告二人就上開七十一年四月十九日收件內湖字第○七六九一號登記聲請書及委
    託書確有偽造之處，為此訴請確認該聲請書及委託書係偽造云云；被告中山地政
    事務所則以其係依據原告之申請始辦理抵押權塗銷登記，並無違誤，原告就此部
    分爭執亦已提出行政訴訟，經駁回其訴確定在案，且原告既非本件之權利人，亦
    非義務人，於其權益無涉，自非本件適格之當事人，又原告若謂上揭登記案中登
    記申請書及委託書係偽造，即應以該登記案原申請人為被告提出偽造之訴，而非
    對其起訴，況當事人一方面指上揭登記案中登記申請書及委託書係偽造，另方面
    卻申請更正其內容，不啻相互矛盾，是原告之訴顯無理由，應予駁回等語置辯。
  (二)經查，本件原告所指遭偽造之七十一年四月十九日收件內湖字第○七六九一號登
    記聲請書及委託書，其中聲請書之內容乃中國信託公司委託訴外人許寶鳳辦理抵
    押權塗銷登記，塗銷之標的乃六十六年七月十九日收件松山字第四三八一號之抵
    押權，聲請塗銷之主要原因乃因清償完畢，此一文書有中國信託公司之公司章及
    負責人甲○○印鑑章，另委託書部分則為中國信託公司委託許寶鳳向中山地政事
    務所辦理塗銷六十六年七月十九日收件內湖字第四三八一號之抵押權設定登記，
    此一委託辦理塗銷抵押權設定之依據乃七十一年四月十九日之債務清償證明書，
    此委託書上亦有中國信託公司章及負責人甲○○印鑑章，並有許寶鳳之印鑑章。
    而上開有關塗銷抵押權登記事項，已經中山地政事務所辦理完竣，委託人及受託
    人對於中山地政事務所上開塗銷抵押權登記之行為復均無任何異議，足見上開資
    料並無任何不實之處，原告指稱上開文書有偽造之處云云，即屬乏據。況原告所
    指系爭有關七十一年四月十九日收件內湖字第○七六九一號登記聲請書及委託書
    ，辦理抵押權塗銷登記一事，前經原告向內政部提出訴願、再訴願及行政訴訟，
    遭行政法院以「．．．嗣於七十一年四月十九日收件內湖字第七六九一號由抵押
    權人中國信託公司檢附債務清償證明書、他項權利證明書及原抵押權設定契約書
    等證明文件單獨申辦抵押權塗銷登記，經審查無誤辦竣登記登記後該他項權利證
    明書依規定收回作廢並將原設定契約書退還申（請）人，．．．由上開往來公文
    可以推認，前開申辦抵押權塗銷案件，均已檢附他項權利證明書，與抵押權設定
    契約書等應具備之文件，．．．原告（即本件原告）對已依法辦妥具有絕對效力
    之塗銷抵押權設定登記，既未證明是項登記有錯誤，並屬登記人員記載時之疏忽
    ，具有原始登記原因證明文件可稽，復未經訴請法院判決取得所有權塗銷確定判
    決前，遽予請求登記機關逕為更正並塗銷登記，亦屬無憑。」等語駁回原告之訴
    在案（參被告中山地政事務所所提書證二），足證原告對於系爭七十一年四月十
    九日收件內湖字第○七六九一號登記聲請書及委託書，初始並未主張有偽造情形
    ，其於歷經近十年後，始再主張上開文件係遭偽造，顯有非是。況原告於本件中
    僅就上述事實重為陳述，對於上開文件有如何遭偽造之處復無法舉證證明，其訴
    請確認系爭文書等所載內容係偽造云云，即屬無據，應予駁回。
三、結論：原告之訴為無理由，依民事訴訟法第三百八十五條第一項前段、第七十八
    條，判決如主文。
中      華      民      國    九十二    年      九      月    二十六    日
                                        民事第二庭  法  官  汪漢卿
正本係照原本作成
如對本判決上訴，須於判決送達後廿日內向本院提出上訴狀
中      華      民      國    九十二    年      九      月    二十六    日
                                                    書記官  許婉如


司法院資訊處製作；財團法人民間司法改革基金會備份。
